臺灣臺北地方法院民事簡易判決
111年度北簡字第6581號
原      告  陳建隆  
            陳王鳳嬌
共      同
訴訟代理人  陳榮哲律師
被      告  陳金和  


訴訟代理人  蔣美龍律師
上列當事人間返還不當得利事件，於民國111年10月4日言詞辯論
終結，本院判決如下：
    主    文
被告應給付原告陳建隆新台幣145,542元，及自民國111年9月17
日起至清償日止，按年息5%計算之利息。
被告應給付原告陳王鳳嬌新台幣8,453元，及自民國111年2月11
日起至清償日止，按年息5%計算之利息。
訴訟費用由被告負擔。
本判決第1項得假執行；被告以新臺幣145,542元為原告陳建隆預
供擔保，得免為假執行。
本判決第2項得假執行；被告以新臺幣8,453元為原告陳王鳳嬌預
供擔保，得免為假執行。
    事實及理由
一、原告原起訴請求被告應給付原告陳建隆121,752元，及自起
    訴狀繕本送達翌日起至清償日止，按年息5%計算之利息；被
    告應給付原告陳王鳳嬌8,453元，及自起訴狀繕本繕本送達
    翌日起至清償日止，按年息5%計算之利息；嗣於民國111年9
    月16日追加部分聲明為：被告應給付原告陳建隆145,542元
    ，及自本書狀繕本送達翌日起至清償日止，按年息5%計算之
    利息；被告應給付原告陳王鳳嬌8,453元，及自本書狀繕本
    送達翌日起至清償日止，按年息5%計算之利息；原告願供擔
    保，請准宣告假執行。其部分擴張應受判決聲明請求之基礎
    事實同一，合於民事訴訟法第255條第1項但書第2、3款規定
    。
二、原告主張、聲明：原告陳建隆係臺北市○○區○○段○○段000地
    號之土地（下稱系爭土地）共有人，其應有部分歷年變更情
    形如下：㈠106年12月12日，原告陳建隆以買賣為登記原因，
    自其母親即原告陳王鳳嬌處取得應有部分2/5；㈡108年3月27
    日，以贈與為登記原因，自原告陳王鳳嬌處再取得應有部分
    2/15，應有部分合計為8/15；㈢109年1月15日，以贈與為登
    記原因，自原告陳王鳳嬌處再取得應有部分1/15，應有部分
    合計為9/15即3/5。原告陳王鳳嬌亦係系爭土地之共有人，
    在106年12月12日前應有部分為4/5，歷年變更情形如下：㈠1
    06年12月12日及108年3月27日，原告陳建隆分別以買賣、贈
    與為登記原因取得應有部分2/5及2/15，原告陳王鳳嬌應有
    部分僅剩4/15；㈡108年8月8日，訴外人蘇峻諄、李悅菱以買
    賣為登記原因，各自原告陳王鳳嬌處取得應有部分1/10，原
    告陳王鳳嬌應有部分僅剩1/15；㈢109年1月15日，原告陳建
    隆以贈與為登記原因，自原告陳王鳳嬌處再取得應有部分1/
    15，原告陳王鳳嬌應有部分歸於零。被告係建號臺北市○○區
    ○○段○○段0000號、門牌號碼臺北市○○區○○街00巷00號5樓之
    房屋（下稱系爭房屋）所有權人，被告所有之系爭房屋，占
    用原告所有之系爭土地，無合法權源。原告陳王鳳嬌前曾以
    系爭房屋無權占用系爭土地為由，訴請被告給付相當於租金
    之不當得利，經本院108年度訴字第2011號、臺灣高等法院1
    09年上易字第1224號（下稱前案)認定，應給付原告陳王鳳
    嬌相當於租金之不當得利確定。而原告陳王鳳嬌提起本訴係
    因前案判決計算之占用期間迄日計至108年2月13日，本件則
    以108年2月14日為占用期間之起日，故無重覆起訴問題。並
    將起訴狀附表A原告陳建隆部分，111年之占用期間迄日，修
    正為111年9月30日， 且修正111年1月1日迄111年9月30日之
    不當得利金額為新台幣（下同）26,837元〔計算式：102,400
    (當期申報地價)×5.84(平方公尺)×l0%×273(日)÷365(日)×3÷
    5=26,837〕，原告陳建隆請求145,542元。被告應受前案確定
    判決爭點效之拘束，並聲明：如上變更後之聲明。
三、被告答辯、聲明：原告陳王鳳嬌於66年5月台北市政府「66
    年建（城中）（忠）字第010號」建造執照申請時（下稱系
    爭建 案），簽立土地使用權同意書（下稱系爭同意書），
    內容為「茲有鄧馨蘭、陳建國、陳建廷、陳建隆、張董彩珠
    、蔡福來、林榮宗七人，擬在下列土地建築五層RC造建築物
    一棟業經陳王鳳嬌等人完全同意為申請建造執照特例此同意
    為憑」，原告陳王鳳嬌並於系爭同意書上簽名及蓋章，故系
    爭建物興建時即取得土地所有權人允許坐落使用之同意，由
    於系爭同意書中的「鄧馨蘭」亦為系爭建案建造執照申請案
    其中一筆的土地所有權人，顯見原告陳王鳳嬌係以系爭土地
    參與合建，而與其他土地所有權人及起造人等有合建契約關
    係。原告陳王鳳嬌至少係同意將系爭土地提供系爭建案所興
    建的建物所有權人無償使用。原告為直系親屬關係，系爭同
    意書之真意，非僅係向建築主管機關表示同意系爭建案興建
    的建物所有權人使用土地建築房屋，雙方至少成立使用借貸
    之契約關係，契約期限以系爭建物之存續期間為準。該權利
    義務並於建商將系爭建物區分所有建物出售時，併予轉讓各
    買受人。基於「占有連鎖」自建商購買房屋之第三人，即得
    對土地所有人主張有權占有，原告請求被告給付不當得利真
    正目的是希望被告向其購買系爭土地的應有部分，被告雖願
    就此部分協商，惟財力有限實無法購買原告希望的面積，故
    原告一再提起訴訟，使被告對於不動產的利用遭受影響，原
    告此舉屬權利濫用。縱認被告對於原告構成無權占有，然所
    謂年息10%為限，乃指基地租金之最高限額而言，並非必須
    照申報價額年息10%計算之，且尚須斟酌基地之位置，工商
    繁榮程度、使用人利用基地之經濟價值、所受利益，彼等關
    係及社會感情等情事，以為決定，前案以10%計算不當得利
    不當，應以1%計算。並聲明：原告之訴駁回。
四、本院判斷的簡要說明：
(一)不爭執事項：原告陳建隆109年1月15日起有系爭土地3/5之
    所有權；原告陳王鳳嬌108年2月14日至108年7月31日止，有
    系爭土地4/15之所有權、108年8月1日起至109年1月14日止
    ，有系爭土地1/15之所有權；被告為系爭房屋之所有權人。
    前案確定判決以占用面積5.84平方公尺及申報地價10%計算
    相當於租金之不當得利。
(二)爭執事項：被告有權占有抗辯是否可採?若不可採，不當得
    利應如何計算?
　1.查，被告雖提出系爭同意書，抗辯有權占有，但被告所提的
    系爭同意書僅有債的效力，且系爭同意書並未同時載明房屋
    新建完成後仍無償提供給房屋之所有權人繼續無償使用，故
    無法認定系爭同意書，可以做為系爭房屋無償使用系爭土地
    之證明。此外，被告亦未提出系爭房屋的前手，有自原告處
    取得使用系爭土地權利的證明，是被告以系爭同意書，抗辯
    有無償使用借貸或占有連鎖關係存在，非無權占有，即有誤
    會，而難採取。
　2.次依最高法院105年度台上字第389號民事判決意見，原告依
    民法第179條規定請求被告給付相當於租金的不當得利，即
    屬正當所有權的行使，並無被告抗辯違反誠信原則或公序良
    俗的問題。且查，依前案確定判決所載，被告將系爭房屋分
    隔3間出租收益，故原告請求按系爭土地申報地價10%計算相
    當於租金之不當得利，即難謂過當，被告無據抗辯應以申報
    地價1%計算，原告重複請求不當得利，均無可取。
  3.本件不當得利的計算方式，如本院判決附表1、2所示。
五、綜上，原告依民法第179條規定請求判決如主文第1、2項所
    示，有理由，應准。
六、本件事證已明，當事人其餘主張、陳述、所提不具拘束本院
    效力的判決意見，併有關爭點效的爭執，經審酌後不影響上
    述認定及說明，故不詳論。
七、因本判決係適用民事訴訟法第427條第1項程序所為，依同法
    第389條第1項第3款規定，應職權宣告假執行，並依同法第3
    92條第2項規定，宣告被告免假執行之擔保。
八、訴訟費用負擔，依民事訴訟法第78條。
中　　華　　民　　國　　111 　年　　11　　月　　29　　日
            臺灣臺北地方法院臺北簡易庭
                                    法  官  詹駿鴻
　　　　　　　　　　　　　　　　　　
以上正本證明與原本無異。
如不服本判決，應於判決送達後20日內向本庭（臺北市○○○路0段
000巷0號）提出上訴狀。（須按他造當事人之人數附繕本）如委
任律師提起上訴者，應一併繳納上訴審裁判費。
中　　華　　民　　國　　111 　年　　11　　月　　29　　日
                                    書記官  徐宏華